---
title: "02_miRNA_analysis: HGNC formatting"
author: "D. Ryazantsev, E. Sharova"
date: "`r Sys.Date()`"
output:
  github_document: 
    toc: yes
    #toc_float: yes
  pdf_document: 
    latex_engine: xelatex
    includes:
      in_header: preamble.tex
  word_document: 
link-citations: yes
editor_options:
  chunk_output_type: inline
---

```{r setup, echo = F}
# copied from 02_PCA_heatmap
knitr::opts_chunk$set(echo = T, message = FALSE, warning = FALSE, error = FALSE)
#options(repos = BiocManager::repositories())
#warning suppression
storeWarn<- getOption("warn")
options(warn = -1)
options(bitmapType='cairo')
#suppressPackageStartupMessages(library(ComplexHeatmap))
```

```{r packages, echo=F, error=F, message=FALSE, warning=FALSE}
#library(pheatmap)
#library(pkgconfig)
library(tidyr)
#library(data.table)
library(matrixStats)
library(ggplot2)
library(DT)
library(tidyverse)
library(RColorBrewer)
library(edgeR)
library(readxl)
library(xlsx) # записывать в эксель
#sessionInfo()
```

# 02 Анализ миРНК

Импортируем предыдущие данные и gtf

**Части анализа:**

1.  Получить пересечения всех генов из чипа с генами, по стренду и против
    1.  В границах гена: по стренду и против

    2.  На небольшом расстоянии от гена
2.  Посмотреть корреляцию с транскриптомами
3.  Смотреть таргеты
4.  Пересечь все с дифэкспрессированными

Импорт полученных ранее данных

```{r import_names_difexpr}
# импортируем список дифэкспрессированных миРНК
diffexpressed_mirna_HGNC <- readRDS("/data7a/bio/human_genomics/fuchs_dystrophy/nanostring/analisys/RDS/diffexpressed_mirna_HGNC.RDS")
chip_names <- readRDS("/data7a/bio/human_genomics/fuchs_dystrophy/nanostring/analisys/RDS/chip_names.RDS")
norm_data <- readRDS("/data7a/bio/human_genomics/fuchs_dystrophy/nanostring/analisys/RDS/norm_data.RDS")
#annot <- as.data.frame(rtracklayer::import("/data7a/bio/human_genomics/shared/maps/GDC.h38.d1.vd1/gencode.v43.chr_patch_hapl_scaff.annotation.dic.gtf","gtf"))})

#saveRDS(annot, file="/data7a/bio/human_genomics/fuchs_dystrophy/nanostring/analisys/RDS/gencode.v43.chr_patch_hapl_scaff.annotation.dic.gtf.RDS")
# 37 vs 16 секунд, в 2.5 раза
annot <- readRDS("/data7a/bio/human_genomics/fuchs_dystrophy/nanostring/analisys/RDS/gencode.v43.chr_patch_hapl_scaff.annotation.dic.gtf.RDS")
#DT::datatable(chip_names, caption = "Таблица с микроРНК в микрочипе")
```

```{r import_gtf_annotation, eval=F, include=F, echo=F}
# потом перенести в отдельный скрипт, пока тут
# сделать в notion страницу про гтф гфф3 и методы его распаковки
annot <- as.data.frame(rtracklayer::import("/data7a/bio/human_genomics/shared/maps/GDC.h38.d1.vd1/gencode.v43.chr_patch_hapl_scaff.annotation.dic.gtf","gtf"))
```

# Объединение всех генов миРНК из чипа с соответствующими им генами из аннотации.

Сначала делаем универсальную таблицу из аннотации, с пересекаемыми именами для df со всеми МИР в чипе, потом пересекаем их, получая финальную таблицу миРНК в чипе с колонками с другими ID из аннотации.

## Какие есть различия в названиях:

-   y - решено

-   res - ресёрч, принятие решения

-   dev - решение в разработке.\
    mirbase mature ID (MIMAT) и pre ID (MI).

+----------------+--------------------------------------------------------+-------------------------------------------------------------------------------------------------------------------+----------------------------------------------------------------------------------+
| Fix            | chip_names (A)                                         | annot (HGNC) (B)                                                                                                  | Comment/Решение                                                                  |
+================+========================================================+===================================================================================================================+==================================================================================+
| y              | LET7A                                                  | MIRLET7A                                                                                                          | исправить в **(А)**                                                              |
+----------------+--------------------------------------------------------+-------------------------------------------------------------------------------------------------------------------+----------------------------------------------------------------------------------+
| y(29.10)       | MIRLET7A\                                              | MIRLET7A1,2,3                                                                                                     | 123 это шпильки, они идут по одному MIMAT добавить до записи, с MIRLET7F тоже**\ |
|                | MIRLET7F                                               |                                                                                                                   | **Добавил вместе с a123 **(B)**                                                  |
+----------------+--------------------------------------------------------+-------------------------------------------------------------------------------------------------------------------+----------------------------------------------------------------------------------+
| res?           | [MIR548A 5P](https://mirbase.org/mature/MIMAT0004803)\ | MIR548A1\                                                                                                         | в 3P шпильки (123), 5P только 3 (та же, что и в 5P). Пока не знаю, чд            |
|                | [MIR548A 3P](https://mirbase.org/mature/MIMAT0003251)  | MIR548A2                                                                                                          |                                                                                  |
+----------------+--------------------------------------------------------+-------------------------------------------------------------------------------------------------------------------+----------------------------------------------------------------------------------+
| y              | MIR101                                                 | MIR101-[1,2,3]                                                                                                    | суффиксы вынесены в отд колонку в **(B)** ^1A\*^                                 |
+----------------+--------------------------------------------------------+-------------------------------------------------------------------------------------------------------------------+----------------------------------------------------------------------------------+
| y(22.10)       | MIR128-1                                               | MIR128-1                                                                                                          | в А сразу с -1, а в В мы вынесли -1 в отд колонку.\                              |
|                |                                                        |                                                                                                                   | Наверное нужно -1 в **(А)** вынести тоже в суфф.\                                |
| (отмена 29.10) |                                                        |                                                                                                                   | [UPD: буду метчить эти колонки во 2й подход.]{.underline}                        |
+----------------+--------------------------------------------------------+-------------------------------------------------------------------------------------------------------------------+----------------------------------------------------------------------------------+
| y(29.10)       | -   MIR103A\                                           | -   MIR103A\                                                                                                      | Добавить все шпильки (куда?) (они без "-").\                                     |
|                |     то же                                              |     A1 A2 A3                                                                                                      | B1 и B2 с разных хромосом.\                                                      |
|                |                                                        |                                                                                                                   | Реш: вынести **(В)** в отд колонку энивей, регуляркой.\                          |
|                | -   MIR19B                                             | -   MIR19B1, MIR19B2                                                                                              | Лучше: вынести их в отд таблицу, только в ней всё поправить, и потом rbind.      |
+----------------+--------------------------------------------------------+-------------------------------------------------------------------------------------------------------------------+----------------------------------------------------------------------------------+
| y(31.10)       | MIR92A-1                                               | MIR92A1                                                                                                           | Испр в **(А)**, смержить отдельно по ним, потом добавить.                        |
+----------------+--------------------------------------------------------+-------------------------------------------------------------------------------------------------------------------+----------------------------------------------------------------------------------+
| y(18.10)       | MIR11852\                                              | NA\                                                                                                               | исправить имя в **(А)** на 85-2 (2 знака -)                                      |
|                | (дб 1185-2)                                            | (непр имя)                                                                                                        |                                                                                  |
+----------------+--------------------------------------------------------+-------------------------------------------------------------------------------------------------------------------+----------------------------------------------------------------------------------+
| y(18.10)       | MIR106A+MIR17                                          | MIR106A и MIR17 or MIR106A                                                                                        | mimat у них один и выводит 1ю миР.\                                              |
|                |                                                        |                                                                                                                   | Решение: вывести 1 в base_name,\                                                 |
|                |                                                        |                                                                                                                   | остальные ~~в суффикс~~ убрать.\                                                 |
|                |                                                        |                                                                                                                   | Возможно не оч решение, но пока ок                                               |
+----------------+--------------------------------------------------------+-------------------------------------------------------------------------------------------------------------------+----------------------------------------------------------------------------------+
| y(29.10)       | MIRLET7A                                               | MIRLET7A[123]                                                                                                     | MI0000062 - соотв 7A3                                                            |
+----------------+--------------------------------------------------------+-------------------------------------------------------------------------------------------------------------------+----------------------------------------------------------------------------------+
| y(29.10)       | [MIR1254](https://mirbase.org/mature/MIMAT0005905)\    | NA\                                                                                                               | нет MIR имени, по mimat ищется.\                                                 |
|                | MIR4461\                                               | [This record has been withdrawn by HGNC](https://www.genenames.org/data/gene-symbol-report/#!/hgnc_id/HGNC:41770) | Шпильки -1 -2 отозваны из mirbase, HGNC.\                                        |
|                | MIR4532\                                               |                                                                                                                   | Решение - удалить из **(А)** /не добавлять.                                      |
|                | MIR4792\                                               |                                                                                                                   |                                                                                  |
|                | MIR566                                                 |                                                                                                                   |                                                                                  |
+----------------+--------------------------------------------------------+-------------------------------------------------------------------------------------------------------------------+----------------------------------------------------------------------------------+

> -   1A 🏃\
>     Решить, названия с суффиксами -1 -2, как объединяются с названием, писать 1 в каждый -n или выбрать только 1 -n?
>
> -   насчёт стрендов? - отметил их в (A).
>
> -   нельзя добавить в таблицу name\*, тк там могут быть куча левых букв, нужно прописать цифры в re [1-9].
>
> -   Мнение насчёт шпилек (-1 -2 и 1,2): зонды в чипе идут на просто *mature ID (MIMAT)* последовательность миРНК и мы не можем специфично сказать, с какого места в геноме эта миРНК экспрессируется, поэтому единственное, что мы можем сделать - добавить все эти шпильки *pre ID (MI)* в общую таблицу.\
>     Эти шпильки практически идентичны по длине (±5bp), но могут экспрессироваться с разных хромосом. Но мы ничего тут поделать не можем.\
>     **Варианты добавляния их:**
>
>     -   Добавлять из (А) их как регулярки вида "MIR103A.", чтобы добавлять посл символ, если это цифра или любой 1 символ или "-символ".
>
>     -   Поделить в (В) ещё раз суффиксы без "-", чтобы оставить base_name и suffix. И тогда по base_name оставить вхождения в (В).

```{r create_annot_for_chip_table}
# сделаем подтаблицу из аннотации, где будут только мирнк гены
# возможно  мы  упустим так пару генов,которые не МИР но проверим это позже
# разобьём сложные имена из аннотации по столбцам, чтобы объединить их
# далее работаем с этим df
annot_mirdf <- annot[annot$gene_type == 'miRNA', ]



# (B) MIR123-2 --> MIR123, 2
# Создаем новые колонки с разделением на base и suffix
# Разделяем gene_name на две части и сохраняем в новые колонки
annot_mirdf <- separate(annot_mirdf, gene_name, into = c("name_base", "name_suffix"), sep = "-", remove = F)


# (B) MIR19B1 --> MIR19B, 1
# (B) MIRLET7A1 --> MIRLET7A, 1 (заодно)
# (B) MIR548AA1 --> MIR548AA, 1 (заодно)
# выделим в отдельную подтаблицу, в ней исправим регуляркой 
# потом соединим их обратно 
# выделяем в отд таблицу
filtered_annot_mirdf <- annot_mirdf %>%
  filter(grepl("MIR(LET)*[0-9]*[A-Z]{1,2}[0-9]", gene_name))

# удаление выбранных строк из основной таблицы
annot_mirdf <- annot_mirdf %>%
  filter(!grepl("MIR(LET)*[0-9]*[A-Z]{1,2}[0-9]", gene_name))

# Разделяем по колонкам
filtered_annot_mirdf <- filtered_annot_mirdf %>%
  extract(gene_name, into = c("name_base", "name_suffix"), regex = "([A-Z0-9]+[A-Z]{1,2})([0-9])", remove = F)

# соединяем таблицы обратно
annot_mirdf <- bind_rows(annot_mirdf, filtered_annot_mirdf)
```

Сначала посмотрим какие гены не пересекаются с аннотацией и почему

```{r check_names}
# проверяем насколько пересечётся аннотация с генами из чипа
chip_diff <- annot_mirdf[annot_mirdf$name_base %in% chip_names$HGNC_name, ] #1971 657
not_intersected_in_chip <- setdiff(chip_names$HGNC_name, chip_diff$name_base)
not_intersected_in_chip
length(not_intersected_in_chip)
rm(chip_diff)
#18.10 - 72
#18.10 - 54
#22.10 - 40
#29.10 - 22 (a123)
#29.10 - 20 (mirlet a123)
#29.10 - 15 (удалил отозв-е из анота)
#29.10 - 14 ( )
# осталось 14 шт, смержим их отдельно по полному имени, а не по name_base
```

Далее объединяем подготовленную таблицу из аннотации с именами из чипов. Нужно сметчить по имени "MIR123" ака HGNC_name. Ещё можно убрать совсем пустые колонки (или не нужно?).

Варианты объединения:

-   Выделять ли из аннотации лишь нужные вхождения

-   подтянуть в аннотацию всю таблицу из чипов?\
    Сделал та, колонка name_base удалилась, теперь только hgnc. Пока оставил так, но надо спросить и пофиксить, сделав как в 1.

    с чертой мержнуть в отд таблицу, а потом 2 rbind

### Объединяем в общую таблицу

```{r combine_chip_annot_1}
# мерджим по полному названию gene_name
merge_names <- chip_names %>% 
  filter(grepl("MIR[0-9]*-[0-9]|MIR[0-9]*[A-Z]{1,2}[0-9]", HGNC_name))

merge_df <- merge(merge_names, annot_mirdf, 
                            by.x = "HGNC_name", by.y = "gene_name", all.y = F, all.x = F)

# удаляем эти вхождения из аннотации, чтобы не вытянуть лишние след шагом
annot_mirdf <- anti_join(annot_mirdf, merge_df, by = c("gene_name" = "HGNC_name"))
# 5637 - 42 == 5595
```

```{r combine_chip_annot_2}
# комбинировать в 2 этапа сначала с "-" потом без
# мержим обычные HGNC_name+name_base
annot_chipdf <- merge(chip_names, annot_mirdf, 
                            by.x = "HGNC_name", by.y = "name_base", all.y = F, all.x = F)
# 2709 

# гены через - подтянулись просто доп строчками
# по gene_name подтягивается по всем, что неправильно тк там все подрят
# annot_chipdf <- merge(chip_names, annot_mirdf, 
#                             by.x = "HGNC_name", by.y = "gene_name", all.y = F, all.x = F)

# соединяем 1 и 2 мерж
annot_chipdf <- bind_rows(annot_chipdf, merge_df)
# 2751 
```

Проверяем как получилось

```         
1
MIR873 5р 3р -> все гуд отдельро под каждый стренд запись
MIR1283 -> MIR1283 -2 отдельтно под стренды
MIR103A -> MIR103A1,2 отдельно под каждый А123
MIR129-2 -> подтянулись все по имени 129, то есть лишнее. у записей -2 другой стренд и другой mimat-id
-подправил все и все ок
```

> Синхронизировать по названию выходит проблематично, поэтому можно было найти таблицу соответствия по MIMAT id. Нашёл файл формат embl, но не устанавливается пакет, читающий его. На будующее `gbRecord` --- пакет для импорта EMBL формата, тул для переименования миРНК --- `miRNAmeConverter`.

# Итоговая таблица

Мы подтянули данные из аннотации для каждого вхождения микроРНК (и подтипов) в микрочипе, расширив изначал

```{r, echo=F}
#DT::datatable(annot_chipdf, caption = "Объединённый с аннотацией датафрейм")
#saveRDS(annot_chipdf, file="/data7a/bio/human_genomics/fuchs_dystrophy/nanostring/analisys/RDS/annot_chipdf.RDS")
```

Таблица, где только гены. Объединил колонки name_base, gene_name в одну

```{r, echo=F}
annot_chipdf_genes <- annot_chipdf %>% filter(type == 'gene') %>% 
  select(where(~ !all(is.na(.)))) %>% 
  mutate(name_base = coalesce(name_base, gene_name)) %>% 
  select(-gene_name) %>% 
  relocate(miRNA, HGNC_name, name_base, name_suffix, mir_strand, strand, seqnames, start, end, width, level, tag, ID, hgnc_id, MIMAT_ID, source,  gene_id) %>% 
  
  group_by(MIMAT_ID) %>% 
  mutate(dups_mimat = n()) %>% 
  ungroup() %>% 
  relocate(dups_mimat, .before = everything()) %>% 
  
  group_by(gene_id) %>% 
  mutate(dups_ENSG = n()) %>% 
  ungroup() %>% 
  relocate(dups_ENSG, .before = everything()) 


#DT::datatable(annot_chipdf_genes, filter = 'top', caption = "Объединённый с аннотацией датафрейм, только гены")
#saveRDS(annot_chipdf_genes, file="/data7a/bio/human_genomics/fuchs_dystrophy/nanostring/analisys/RDS/annot_chipdf_genes.RDS")
```

Подсчёт уникальных и повторяющихся вхождений.

```{r, echo=F}
uniq_mirs <- full_join(
  annot_chipdf_genes %>% dplyr::count(dups_ENSG) %>% rename(count = dups_ENSG, dups_ENSG_n = n),
  annot_chipdf_genes %>% dplyr::count(dups_mimat) %>% rename(count = dups_mimat, dups_mimat_n = n),
  by = "count"
) %>% replace_na(list(dups_ENSG_n = 0, dups_mimat_n = 0))

# почему-то в for article rmd выдавал ошибку на knit-е
# хотя отдельно каждый из скриптов сорсился
#saveRDS(uniq_mirs, file="/data7a/bio/human_genomics/fuchs_dystrophy/nanostring/analisys/RDS/uniq_mirs.RDS")
#DT::datatable(uniq_mirs, caption = "Сколько раз повторяются MIMAT id и ENSG, пересеч с аннотацией.")
```

# Пересечем mimat gff3

Скачал файл hsa.gff3 с [mirbase](https://www.mirbase.org/download/). Там уже есть MIMAT ID-шники, сметчим по ним. Не помню, почему раньше не находил его. Помню что скачал оттуда большую таблицу и искал там что-то через libre office и не нашёл.

```{r, echo=F}
mimat_table <- as.data.frame(rtracklayer::import("/data7a/bio/human_genomics/fuchs_dystrophy/nanostring/analisys/upload/hsa_mimat_mir.gff3","gff3")) 
saveRDS(mimat_table, file="/data7a/bio/human_genomics/fuchs_dystrophy/nanostring/analisys/RDS/mimat_table.RDS")
```

### Дэги из статьи

Пересечём дэги из статьи с аннотацией. Проблема: много генов не пересекаются, тк они указаны как mature miRNA (hsa-mi[**R**]{.underline}-26b), но суффикса -5/3 у большинство них нет, поэтому много теряется. В итоге получается 80/311 (25%), оставим пока как есть. UPD 11.08.25 после получения полных названий пересеклись всё и даже больше ( \_1, 2, 3)

Вообще я пересекал bedtools только HGNC перевод, думаю стоит пересечь и mimat табличку., в этот раз добавив ей оба mimat id

```{r matthei_degs}
matthaei_degs <- readRDS("/data7a/bio/human_genomics/fuchs_dystrophy/nanostring/analisys/RDS/matthaei_degs.RDS")
matthei_gff <- left_join(matthaei_degs, mimat_table, by = c("miRNA" = "Name")) %>% 
  select(-c(source, score, phase)) %>% filter(!is.na(seqnames)) %>% 
  distinct() %>% mutate(uniq_pos=paste(seqnames, start, end, sep="_" ))

saveRDS(matthei_gff, file="/data7a/bio/human_genomics/fuchs_dystrophy/nanostring/analisys/RDS/matthei_gff.RDS")
```

```{r}
chip_mimat <-  merge(chip_names, mimat_table, by.y="Alias", by.x="MIMAT_ID") %>% 
  select(-c(source, score, phase)) %>% 
  distinct() %>% mutate(uniq_pos=paste(seqnames, start, end, sep="_" )) %>% 
  
  group_by(MIMAT_ID) %>% 
  mutate(dups_mimat = n()) %>% 
  ungroup() %>% 
  relocate(dups_mimat, .before = everything()) %>% 
  
  group_by(miRNA) %>% 
  mutate(dups_miRNA = n()) %>% 
  ungroup() %>% 
  relocate(dups_miRNA, .before = everything())

# не пересеклись
chip_names[!(chip_names$MIMAT_ID %in% mimat_table$Alias), ]
# одинаковы ли повторения?
unique(chip_mimat$dups_miRNA == chip_mimat$dups_miRNA)
#(chip_mimat[(chip_mimat$Name %in% targets_table$miRNA), ])
# одинаковы ли имена
#DT::datatable(chip_mimat[!chip_mimat$miRNA == chip_mimat$Name,] %>% select(miRNA, Name), caption = 'Сравнение имен из чипа и MIMAT gff3 в получишейся таблице')
```

Имена практически совпадают, из не совпадающих - мир с плюсами в названии, иногда есть приписка -5\\3P. Итог - мержить надо по названиям из столбца Name(Mimat gff3).

Получившаяся таблица

```{r, echo=F}

#DT::datatable(chip_mimat, filter = 'top', caption = "Объединённый с gff таблицей MIMAT ID датафрейм")
```

Не пересеклись с mimat таблицой 2 шт hsa-miR-1973, hsa-miR-378g.

```{r, echo=F}
#write.xlsx2(chip_mimat, sheetName = "Sheet1", "/data7a/bio/human_genomics/fuchs_dystrophy/nanostring/analisys/download/nanostring_mimat_annot.xlsx")

#saveRDS(chip_mimat, file="/data7a/bio/human_genomics/fuchs_dystrophy/nanostring/analisys/RDS/chip_mimat.RDS")
```

тоже сделаем статистику по повторяющимся вхождениям. По колонкам Name и miRNA одинаково. Повторения мимат айдишников и названий абсолютно идентичны.

```{r}

uniq_chip_mimat <- full_join(
  chip_mimat %>% dplyr::count(dups_miRNA) %>% rename(count = dups_miRNA, dups_miRNA_n = n),
  chip_mimat %>% dplyr::count(dups_mimat) %>% rename(count = dups_mimat, dups_mimat_n = n),
  by = "count"
) %>% replace_na(list(dups_ENSG_n = 0, dups_mimat_n = 0))


# почему-то в for article rmd выдавал ошибку на knit-е
# хотя отдельно каждый из скриптов сорсился
saveRDS(uniq_chip_mimat, file="/data7a/bio/human_genomics/fuchs_dystrophy/nanostring/analisys/RDS/uniq_chip_mimat.RDS")


#DT::datatable(uniq_chip_mimat, caption = "Сколько раз повторяются запись МИР и MIMAT, пересеч с gff списком MIMAT")
```

# Делаем бедки из полученной таблицы миРНК

Из полученной таблицы `annot_chipdf` выделим только гены, получим из них bed-файл. Нуж перевести в bed 0-based формат(в GFF - 1-based), поэтому start - 1

```{r write_beds_annot_chipdf}
# make bed

annot_chipdf_bed <- annot_chipdf_genes[, c("seqnames", "start", "end", "gene_id","name_base","strand","mir_strand")]
chip_mimat_bed <- chip_mimat[, c("seqnames", "start", "end", "miRNA", "HGNC_name","strand", "MIMAT_ID", "ID","Derives_from", "mir_strand")] %>% mutate(start = start - 1)

matthei_mimat_bed <- matthei_gff[, c("seqnames", "start", "end", "miRNA", "type", "strand.y", "Alias", "ID", "Derives_from",   "uniq_pos")] %>% mutate(Alias = as.character(Alias)) %>% mutate(start = start - 1)

write.table(annot_chipdf_bed, file="/data7a/bio/human_genomics/fuchs_dystrophy/nanostring/analisys/download/annot_chipdf.bed", quote = F, sep="\t", col.names =F, row.names = F )
write.table(chip_mimat_bed, file="/data7a/bio/human_genomics/fuchs_dystrophy/nanostring/analisys/download/chip_mimat.bed", quote = F, sep="\t", col.names =F, row.names = F )

write.table(matthei_mimat_bed, file="/data7a/bio/human_genomics/fuchs_dystrophy/nanostring/analisys/download/matthaei_mimat.bed", quote = F, sep="\t", col.names =F, row.names = F )

#DT::datatable(annot_chipdf_bed, caption = "bed файл")
```

```{r}
annot_chipdf_bed <- annot_chipdf_genes[, c("seqnames", "start", "end", "gene_id","name_base","strand","mir_strand")]


write.table(annot_chipdf_bed, file="/data7a/bio/human_genomics/fuchs_dystrophy/nanostring/analisys/download/annot_chipdf_bed.bed", quote = F, sep="\t", col.names =F, row.names = F )
```

Сравнить стренд 5Р/3Р и +/- в аннотации -- они различаются. Планировалось сделать если 5p, то стренд как в аннотации, если 3p, то реверснуть как в аннотации. (пока не сделано)

Получаем аннотационный файл, из которого удалим чиповые миРНК. Удалить абсолютно все быстро и легко не вышло, пока оставим так. Это можно будет подправить на постобработке, если понадобится.

Мирнк внутри генов будет коэкспрессироваться вместе с ними и положительно коррелировать с утровнем экспрессии, которую мы посмотрим в соответствующих транскриптомах.

```{r write_beds_annot}
# отбираем из аннотационного ф-ла гены миРНК и аннотацию генов без миРНК
# все миРНК
# an_mirna <- annot[annot$gene_type=="miRNA" & annot$type=="gene", ]
# an_mirna <- an_mirna[, c("seqnames", "start","end", "gene_id","gene_name","strand","gene_type")]
# write.table(an_mirna, file="/data7a/bio/human_genomics/fuchs_dystrophy/nanostring/analisys/download/an_mirna.bed", quote = F, sep="\t", col.names =F, row.names = F )

an_wo_mirna <- anti_join(annot, annot_chipdf, by = c("gene_name" = "HGNC_name"))

an_wo_mirna <- an_wo_mirna[, c("seqnames", "start", "end", "gene_id","gene_name", "strand","type", "gene_type")]

write.table(an_wo_mirna, file="/data7a/bio/human_genomics/fuchs_dystrophy/nanostring/analisys/download/an_wo_mirna.bed", quote = F, sep="\t", col.names =F, row.names = F)
```

**Получаем bed пересечения:**

-   Внутри генов - получаем миртроны, коэкспрессированные с генов

    -   по и против стренда

-   Около генов на расстоянии 10.000bp\
    Увидим открытые участки хроматина, которые

    -   по и против стренда

```{bash eval=F}
#!/bin/bash
cd "/data7a/bio/human_genomics/fuchs_dystrophy/nanostring/analisys/download/"
eval "$(conda shell.bash hook)"
conda activate bedtools

# без учета strand
bedtools intersect -wb -a an_wo_mirna.bed -b annot_chipdf_genes.bed > annot_chipdf_genes_s_no.bed
# -s strand-specific (оба на + или оба на -)
bedtools intersect -wb -s -a an_wo_mirna.bed -b annot_chipdf_genes.bed > annot_chipdf_genes_s_y.bed
# -S strand-opposite (один на +, другой на -)
bedtools intersect -wb -S -a an_wo_mirna.bed -b annot_chipdf_genes.bed > annot_chipdf_genes_s_reverse.bed

# около генов
# без учета strand
bedtools window -u -a an_wo_mirna.bed -b annot_chipdf_genes.bed -w 10000 > neargene_annot_chipdf_genes_s_no.bed 
# -sm same strand strand-specific (оба на + или оба на -)
bedtools window -u -sm -a an_wo_mirna.bed -b annot_chipdf_genes.bed -w 10000 > neargene_annot_chipdf_genes_s_y.bed 

# новое
bedtools intersect -wb -s -a an_wo_mirna.bed -b chip_mimat.bed > chip_mimat_s_y.bed
bedtools intersect -wb -s -a an_wo_mirna.bed -b matthei_mimat.bed > matthei_mimat_s_y.bed

```

Забираем получившиеся пересечения для дальнейшего анализа.

```{r import_beds, echo=T, error=F, message=FALSE, warning=FALSE}
genes_s_y <- read_delim("/data7a/bio/human_genomics/fuchs_dystrophy/nanostring/analisys/download/annot_chipdf_genes_s_y.bed", delim="\t", col_names=F)
genes_s_n <- read_delim("/data7a/bio/human_genomics/fuchs_dystrophy/nanostring/analisys/download/annot_chipdf_genes_s_no.bed", delim="\t", col_names=F)
neargene_s_y <- read_delim("/data7a/bio/human_genomics/fuchs_dystrophy/nanostring/analisys/download/neargene_annot_chipdf_genes_s_y.bed", delim="\t", col_names=F)
neargene_s_n <- read_delim("/data7a/bio/human_genomics/fuchs_dystrophy/nanostring/analisys/download/neargene_annot_chipdf_genes_s_no.bed", delim="\t", col_names=F)
```

Отфильтруем миРНК из аннотации, которые мапятся сами на себя по названию хромосоме и координатам, оставляем уникальные вхождения. Вхождения вида MIR-HG (host genes) не отфильтровывались, но их дб в обоих таблицах одинаково, так что пока пусть будут.

```{r filter_beds}
genes_s_y <- genes_s_y %>%
  filter(!(X1 == X9 & X2 == X10 & X3 == X11), X7 == 'gene') %>% distinct()
genes_s_n <- genes_s_n %>%
  filter(!(X1 == X9 & X2 == X10 & X3 == X11), X7 == 'gene') %>% distinct()
```

Делаем итоговую таблицу, сколько генов мы получили

```{r make_table}
table_genes <- tibble(
"По стрэнду" =  length(unique((genes_s_y$X5))),
"Против стрэнда" =  length(unique((genes_s_n$X5)))) 
table_genes
```

Пока берём паузу на этом этапе.

# Поиск таргетов miRNA

[**UPD**]{.underline}**:** для дальнейшего анализа этот этап опустили. Брали таблицу с таргетами целиком, без фильтраций по значимости.

Импортируем файл с таргетами из miRTarBase Release 8.0 ([нашли его в нашей статье](https://pmc.ncbi.nlm.nih.gov/articles/PMC10056610/#B54-life-13-00659)). [Ссылка на сайт](https://mirtarbase.cuhk.edu.cn/~miRTarBase/miRTarBase_2019/php/download.php?ver=8.0&opt=show)

Есть новая база версии 10 [ссылка](https://awi.cuhk.edu.cn/~miRTarBase/miRTarBase_2025/php/download.php)

```{r mirna_targets, eval=F}
targets_table <- read_excel("/data7a/bio/human_genomics/fuchs_dystrophy/nanostring/analisys/upload/hsa_MTI_target_table.xlsx")
```

```{r targets_intersect_all, eval=F}
# фильтруем таблицу с таргетами, получаем более значимые
targets_table <- targets_table %>% filter(`Support Type` == "Functional MTI" | `Support Type` == "Functional MTI (Weak)" )

# имена из чипа пересекаются на 777/798 с таргетами
length(intersect(targets_table$miRNA, chip_names$miRNA))
not_intersected_in_target <- setdiff(chip_names$miRNA, targets_table$miRNA)
# значения вида mir+mir (только 2шт) не пересекаются, поэтому разделим их на 2 строчки
chip_names <- chip_names %>%
  separate_rows(miRNA, sep = "\\+")

# готово, все пересекаются not_intersected_in_target = 0
not_intersected_in_target <- setdiff(chip_names$miRNA, targets_table$miRNA)



# получаем таблицу с таргетами по миРНК чипам
chip_targets <- merge(chip_names, targets_table, 
                            by.x = "miRNA", by.y = "miRNA", all.y = F, all.x = F)

```

Ищем таргеты для дифэкспрессированных миРНК.

```{r targets_diffexpr, eval=F}
targets_diffexpr <- merge(diffexpressed_mirna_HGNC, targets_table, 
                            by.x = "miRNA", by.y = "miRNA", all.y = F, all.x = F)
```

❗ В списке с u-тестом есть мирнк, подходящая по таргетам на TCF4, в лимме и т-тесту пересечений нет. [Ответ]{.underline}: Лучше так не делать, TCF4 оч длинный ген и нет смысла его фокусить по миРНКе.

```         
"hsa-miR-181a-5p" "hsa-miR-519d-3p"
```

Ищем координаты миРНК в генах

Сначала считаем на всех миРНК, потом на дифэкспрессированных.

Из аннотационного файла получить bed-ки, в 1 вытащить все миРНК с их координатами, в 2 мы сначала убираем все миРНК, потом оставляем координаты со strand и id гена.

Всех микрнк чипа, убрать их из аннотации

Про дифэкспрессирующиеся мирнк: не все вытаскиваются. Их нет в аннотации: MIR128 "MIR1283

1.  MIR128 просто нет, есть MIR128-1, MIR128-2. В таблице идет как hsa-miR-128-3p.\
    \* 128-1, 128-2 значит, что один сиквенс с разных локусов.\
    Итог: Лучше добавить обе записи (128-1, 128-2), тк обе [ссылаются](https://www.genecards.org/cgi-bin/carddisp.pl?gene=MIR128-1&keywords=MIR128-1) на название hsa-miR-128-3p. Это [шпильки](https://mirbase.org/mature/MIMAT0000424) 128

2.  1283-1 -2 это шпильки 1283, добавить обе

    Добавляем записи 128-1/2 вручную: MIR128-1, MIR128-2, MIR1283-1, MIR1283-2

**Дальнейший анализ в файле 03\_**
